臺灣新北地方法院行政訴訟判決
                                     110年度交字第804號

原      告  陳毅  
被      告  新北市政府交通事件裁決處
                    設新北市○○區○○路○段000號2樓
代  表  人  李忠台（處長）
                    住同上
訴訟代理人  黃曉妍  律師
複代理人    高宏文  律師
上列當事人間因交通裁決事件，原告不服被告民國110年12月28
日新北裁催字第48-C00000000號裁決，向本院提起行政訴訟，本
院判決如下：
    主  文
一、原告之訴駁回。
二、訴訟費用合計新臺幣捌佰參拾元，其中第一審裁判費新臺幣
    參佰元部分由原告負擔，另證人日旅費新臺幣伍佰參拾元部
    分則由被告負擔。
    事實及理由
一、爭訟概要：緣原告於民國109年10月29日23時15分許，駕駛
    車牌號碼000-0000號普通重型機車（下稱系爭機車）而行經
    新北市板橋區民族路與民權路口時，因有「未依兩段式左轉
    」之違規行為，經新北市政府警察局海山分局執勤員警親眼
    目睹違規行為，而追及攔停原告，並當場填製新北警交字第
    C00000000號舉發違反道路交通管理事件通知單予以舉發（
    原告拒簽），記載應到案日期為109年11月29日前，於109年
    11月3日移送被告處理。原告於109年11月30日提出申訴，經
    被告調查認定原告有「轉彎或變換車道不依標誌、標線、號
    誌指示」之違規行為，乃依道路交通管理處罰條例第48條第
    1項第2款、第63條第1項（第1款）規定，以110年10月12日
    新北裁催字第48-C00000000號違反道路交通管理事件裁決書
    ，裁處原告罰鍰新臺幣（下同）600元，並記違規點數1點，
    嗣經被告重新審查後，認定原裁決書處分事實部分有所誤植
    ，爰於110年12月28日依更正後之違規事實「轉彎不依標誌
    、標線、號誌指示」，重新製開新北裁催字第48-C00000000
    號違反道路交通管理事件裁決書（下稱原處分），原告不服
    ，因而提起本件交通裁決事件撤銷之訴。
二、原告起訴主張及聲明：
㈠、主張要旨：
　　由於裁決書上所言之事實發生時間實在不早，為23時15分，
    難免精神不濟，記憶不清，故本人曾請新北市政府提供相關
    影像以利確認，其僅提供本人遭警察同仁開單過程之影像，
    當日時間已經不早，加上警員態度不佳，實在沒有時間、精
    神與心力與其細細解釋，又其挾人數上及公權力不平等之優
    勢，本人實難與之進行對等之有效溝通，基於新北市政府無
    法提供事實佐證，理所當然應撤銷該不利於本人之處分。再
    者，即便如兩位警員所言，本人未依規定行二段式左轉，當
    時該路段設置之號誌牌位置與一般二段式左轉之號誌位置相
    差甚遠，亦無法確保得使人有預期需要二段式左轉之可能性
    ，如此開罰，實在蠻橫；惟本人向新北市政府建議增設一般
    標誌以防止類似情況再發生，該政府接受設置建議並且設置
    新標誌，此行為無異於承認其於告知用路人道路相關資訊上
    有所瑕疵，卻仍不撤銷對本人之行政處分，實屬無理。
㈡、當庭主張要旨：
⑴、當時我有未依規定兩段式左轉的違規行為，那時是晚上，如
    果又是在不熟悉的地方，是不容易看到的，而且那地方不是
    典型的十字路口，有五個分叉。因為不是典型，我就看標誌
    ，但原本應該有設置的地方它卻沒有。二段式左轉的標誌通
    常應該設置在紅燈的旁邊，但那個地方沒有。
⑵、有標線沒錯，但前面沒注意就不會看到，他說的完全承認。
    如果前面沒有看到那個，就不可能往那邊看，因為那個地方
    是五角型，且如果要左轉，一定是把注意力放在那邊的來車
    ，不會注意到。
⑶、我這違規沒有預見可能性，我覺得在沒有預見可能性下犯這
    錯誤不應該被罰，這是標誌設置不當造成的行為。我承認有
    違規，但被罰是不合理的。
⑷、剛剛說在騎車時要注意行車前後狀況，其實那個設置的地方
    在行經路上的旁邊，意思是我必須注意其他車子，又必須注
    意標誌，這標誌如果不是設置在平常的地方，這基本上是辦
    不到的，剛剛所說的過失是應注意能注意而未注意，但其實
    我應注意但我辦不到。
㈢、聲明：⑴原處分撤銷。⑵訴訟費用由被告負擔。
三、被告答辯及聲明：
㈠、答辯要旨：
⑴、本件原告行經之路口處設有指示機車應依規定兩段式左轉之
    標線與標牌(被證3)，按處罰條例第48條第1項第2款及安全
    規則第99條第2項前段規定，機車行經系爭地點即應依規定
    兩段式左轉，本件原告駕駛機車於行經民族路未依規定兩段
    式違規左轉至民權路，經警員親眼目睹其違規事實並將其攔
    下，確認違規屬實進而予以舉發，程序合於法制，有原舉發
    單位員警答辯報告在卷可稽(被證5)。
⑵、參採證照片、違規當時街景圖(被證3)及原舉發單位員警答辯
    報告(被證5)，原告駕駛系爭機車自民族路(往中和方向)行
    經該路口時，於其行經車道之右側有兩段式右轉之標誌，且
    該標誌並無斑駁致無法辨識之情狀，行經該處之人應均可清
    楚看見該標誌，原告於見其標誌後仍不依規定逕行左轉，係
    屬「未依規定兩段式左轉」之違規，應無疑義。
⑶、另就原告指稱：「新北市政府經其建議後於違規地點增設新
    標誌，藉以認該增設標誌之行為，無異承認原標誌未能達清
    楚告知用路人之目的…」等語，經查新北市交通局回復函(被
    證6)，確認於原告為違規行為時(即109年10月29日)，民族
    路74號前已有設置兩段式左轉標誌，爾後係基於交通安全之
    考量，方於110年4月12日增設「遵20」牌面於該號誌遠燈桿
    上，執此，請求增設交通號誌乃人民陳情權利之展現，但仍
    不解原告「轉彎不依標誌、標線、號誌指示」違規行為之存
    在，原告違規行為屬實，被告據以作成處分應無不法，處分
    應予維持。
⑷、原告既為合法考領機車駕駛執照之人，有機車車籍資料與駕
    駛人基本資料為憑（被證8），其對上述規定應知之甚詳，
    並應確實遵守。是原告前揭所述，無非單方所執之詞，委無
    足取。
㈡、聲明：⑴原告之訴駁回。⑵訴訟費用由原告負擔。
四、爭點：
㈠、本件原告未依兩段式左轉違規，是否具有故意或過失？
㈡、系爭路口於110年4月12日增設遵20牌面於號誌遠燈桿上，是
    否得作為撤銷原處分之依據？
五、本院的判斷：
㈠、前提事實：爭訟概要欄所載之事實，除上開爭點外，其餘事
    實為原告所不爭執，且有新北警交字第C00000000號舉發違
    反道路交通管理事件通知單、送達證書及移送紀錄、原告申
    訴書、新北市政府警察局海山分局110年1月8日新北警海交
    字第1093980826號函、現場標誌標線設置照片、行向示意圖
    、新北裁催字第48-C00000000號違反道路交通管理事件裁決
    書及送達證書、新北市政府警察局海山分局110年12月10日
    新北警海交字第1103971559號函、警員報告書、新北市政府
    交通局110年12月17日新北交工字第1102428229號函、110年
    12月28日重開新北裁催字第48-C00000000號違反道路交通管
    理事件裁決書、機車車籍查詢資料及駕駛人基本資料、（稽
    查過程）採證光碟（見本院卷第53頁至第87頁）附卷可憑，
    自堪認定。
㈡、本件應適用之相關法令：
⑴、道路交通標誌標線號誌設置規則第65條第1項：『機慢車兩段
    左（右）轉標誌「遵20」、「遵20.1」，用以告示左（右）
    轉大型重型機車以外之機車或慢車駕駛人應遵照號誌指示，
    在號誌顯示允許直行時先行駛至右（左）前方路口之左（右
    ）轉待轉區等待左（右）轉，俟該方向號誌顯示允許直行後
    ，再行續駛，以兩段方式完成左（右）轉。本標誌設於實施
    機慢車兩段左（右）轉路口附近顯明之處，並配合劃設機慢
    車左（右）轉待轉區標線。』。
⑵、道路交通管理處罰條例第3條第8款：「本條例用詞，定義如
    下：八、車輛：指非依軌道電力架設，而以原動機行駛之汽
    車（包括機車）、慢車及其他行駛於道路之動力車輛。」。
⑶、道路交通管理處罰條例第48條第1項第2款：「汽車駕駛人轉
    彎或變換車道時，有下列情形之一者，處新臺幣六百元以上
    一千八百元以下罰鍰：二、不依標誌、標線、號誌指示。」
    。
⑷、道路交通管理處罰條例第63條第1項第1款：「汽車駕駛人有
    下列各款所列條款之一者，除依原條款處罰鍰外，並予記點
    ：一、有第三十三條第一項、第二項、第三十八條第一項、
    第四十條、第四十五條、第四十七條第一款至第三款、第四
    十八條、第四十九條或第六十條第二項第一款、第二款情形
    之一者，各記違規點數一點。」。
⑸、按違反道路交通管理事件統一裁罰基準及處理細則第1條規定
    ：「本細則依道路交通管理處罰條例第92條第4項規定訂定
    之」、第2條第1項、第2項規定：「處理違反道路交通管理
    事件之程序及統一裁罰基準依本細則之規定辦理。前項統一
    裁罰基準，如附件違反道路交通管理事件統一裁罰基準表。
    」，核上開統一裁罰基準及處理細則之規定，就其立法目的
    及功能，乃為防止處罰機關枉縱或偏頗，依道路交通管理處
    罰條例第92條第4項所授權交通部會同內政部訂定「違反道
    路交通管理事件統一裁罰基準及處理細則」及其附件「違反
    道路交通管理事件統一裁罰基準表」，用以維持裁罰之統一
    性與全國因違反道路交通管理事件受處罰民眾之公平，不因
    裁決人員不同，而生偏頗，寓有避免各監理機關於相同事件
    恣意為不同裁罰之功能，並非法所不許，於憲法上保障人民
    財產權之意旨並無牴觸（此並有司法院釋字第511號解釋意
    旨理由足資參照），並無違反法律保留原則。再依本件違規
    行為時點之違反道路交通管理事件統一裁罰基準表記載，汽
    車駕駛人違反道路交通管理處罰條例第48條第1項第2款規定
    （汽車駕駛人轉彎或變換車道時，不依標誌、標線、號誌指
    示），於期限內繳納或到案聽候裁決者，應處罰鍰600元，
    並記違規點數1點。核此規定，既係基於母法之授權而為訂
    定，且就違反道路交通管理事件統一裁罰基準及處理細則附
    件所示統一裁罰基準表中有關道路交通管理處罰條例第48條
    第1項第2款之裁罰基準內容（基準表就應到案時間之不同，
    其可能衍生危害交通安全之輕重不同，而區分不同罰鍰標準
    ，其衍生交通秩序危害，既不相同，分別處以不同之罰鍰，
    符合相同事件相同處理，不同事件不同處理之平等原則。）
    ，並未牴觸母法，是被告自得依此基準而為裁罰。
㈢、原告之行政訴訟意旨略以：「我承認有違規，但原標誌並非
    設置在號誌旁邊而設置不當，當時為夜間、不熟悉路段、非
    典型十字路口，且原告要左轉而把注意力放在那邊的來車，
    對原標誌沒有預見可能性，沒有注意到，況本人向新北市政
    府建議增設一般標誌以防止類似情況再發生，該政府接受設
    置建議並且設置新標誌，此行為無異於承認其於告知用路人
    道路相關資訊上有所瑕疵。」等語置辯。惟查：
⑴、本件之舉發經過，業據證人即舉發警員劉秉衡於本院言詞辯
    論期日到庭具結證稱：「（你是否在109年10月29日下午11
    時15分在板橋區民權路與民族路口取締一輛車號000-0000號
    重型機車未依規定兩段式左轉之違規行為？）是。當時我是
    在民族路與民權路口看到原告違規左轉，在中山民權路口將
    他攔下。」「（當時在執行勤務嗎？）是，跟副所長在執行
    巡邏勤務。」「（當時有身著制服嗎？）有。」「（當時是
    你親眼目睹原告所騎乘的機車未依規定兩段式左轉的行為嗎
    ？）是。」「（取締這件違規行為是否有密錄器？）時間已
    經距離太久沒有了。那是109年的事情了，我現在已經沒有
    保留，已經覆蓋掉了。」「（當時原告不是有提出申訴嗎？
    在11月30日。）申訴的單子不會馬上過來，我這邊大該只保
    留一個月左右，所以當時已經覆蓋掉了。」「（後來有調閱
    監視器畫面嗎？）監視器畫面也不會保留那麼久，我當時查
    已經沒有保留畫面。」「（請敘述當時取締經過。）我站在
    第67頁照片畫面對面的路口，我一樣在同一個路口，但我是
    在對面。然後我就看違規人直接轉過去，我就給他在前面中
    山民權路口攔停，就給他依規定告發。」「（當時原告有沒
    有承認他有違規行為？）他有承認，但他有說路口標示不清
    這些話。但是我認為這不影響違規事實，所以還是舉發。」
    「（這個路口有沒有劃設兩段式左轉標線？）有，格子在圖
    上黑色汽車那邊。」「（提示本院卷第68頁。這應該是標線
    ？）對。畫長方形格子的標線就是兩段式左轉的標線。」（
    見本院卷第105至107頁）；而證人劉秉衡係受有專業訓練之
    警察，對於執行交通勤務所見事項之觀察程度，自遠較一般
    人更為專注，其所為之證詞自有高度之可信性，復衡諸交通
    違規事件之行為態樣甚多，瞬間即逝者亦眾，實無法苛求於
    違規之同時，均須即時利用科學儀器以取得證據資料；而交
    通違規案件之舉發，法律亦未規定均須以科學儀器取得證據
    資料為必要，例如汽車駕駛人闖紅燈、不服指揮稽查而逃逸
    即屬瞬間即逝而客觀上難以期待得於違規同時即以科學儀器
    採證，故依道路交通管理處罰條例第7條之2規定所揭示之意
    旨，此類案件係委由當場執行取締勤務之公務員本其認識及
    判斷而為舉發，以達成維持交通秩序之目的，是若舉發警員
    係親眼見聞違規經過，並以證人身分具結後在法院證述，仍
    不失為認定交通違規事實有無之證據方法，且警員執行公務
    時，本身即受有行政懲處責任之監督，其到庭具結作證，更
    係以刑事責任擔保其證言之真實性，苟因有證據顯示其所證
    不實，其受有行政懲處及偽證罪責，可謂不輕，衡情證人劉
    秉衡當不致甘冒上開行政懲處及偽證罪責之風險，僅為開單
    即蓄意構陷原告，再者，本院亦查無任何證據足資證明證人
    劉秉衡有何虛構事實而違法舉發之情事，是證人劉秉衡上開
    證述內容即核無不可採信之理。則依證人劉秉衡於本院審理
    時具結證稱親眼目睹原告於上開時、地駕車沿設有機慢車兩
    段左轉標誌之民族路（往中和方向），未先行駛至右前方路
    口之左轉待轉區等待，即逕自左轉民權路行駛之經過｛本件
    係違反道路交通管理處罰條例第48條第1項第2款，經警員攔
    停而為之「當場舉發」（參照違反道路交通管理事件統一裁
    罰基準及處理細則第10條第2項第1款），並非依道路交通管
    理處罰條例第7條之2第1項第7款所為之「逕行舉發」，自不
    以有科學儀器取得證據資料（例如：照片、錄影）證明其行
    為違規為必要。｝，復經原告於起訴狀及本院審理時均自承
    其違規屬實，則被告據之乃以原處分裁罰原告，於法自無違
    誤。
⑵、依行政罰法第7條第1項規定：「違反行政法上義務之行為非
    出於故意或過失者，不予處罰。」，因此，不論違規行為人
    係故意或過失而違反道路交通管理處罰條例第48條第1項第2
    款行政法上義務之行為，均應予處罰。本件原告確有「轉彎
    不依標誌指示」之違規行為，已如前述；復查，違規時權責
    機關於民族路74號前（人行道上之告示牌桿）設置有機慢車
    兩段左轉標誌，該處位於民族路往中和方向之路旁近處，而
    距離約四棟建築物即到達系爭路口，且並無障礙物遮蔽牌面
    致無法為民族路往中和方向之騎士所辨識之情事，此有前開
    現場標誌標線設置照片、新北市政府交通局110年12月17日
    新北交工字第1102428229號函在卷可考（見本院卷第67、79
    頁），則原告駕車沿民族路往中和方向行駛至系爭路口，依
    其應注意車前狀況及遵守現場標誌之義務，自無不能注意之
    情（當時為夜間、不熟悉路段、非典型十字路口且原告左轉
    而把注意力放在那邊的來車，依駕駛人本即應遵守現場合法
    設置標誌之義務〈詳如下述〉，原告自非不得提高警覺，並適
    時採取減速靠邊行駛之方式以提高注意程度），詎其仍疏未
    注意，而逕行採取直接左轉民權路續駛之駕駛路徑，核係具
    有過失之情節，自難解免其過失之責。
⑶、依道路交通管理處罰條例第4條第3項規定，對於道路交通標
    誌、標線、號誌之指示、警告、禁制規定、樣式、標示方式
    、設置基準及設置地點等事項乃授權行政機關制訂相關規則
    ，以執行道路交通管理、維護交通秩序、確保交通安全等工
    作。是道路交通主管機關得於法令授權範圍內，基於權責對
    於各項行政措施包括道路設計、交通標誌、標線、號誌之設
    置與更動等事項，依據道路之地形情況、車行流量等因素為
    具體裁量、規劃，俾達到道路使用效能、維持交通秩序及保
    障道路使用人往來便利與安全之行政目的。而道路交通標誌
    、標線、號誌一經主管機關規劃設置後，於依法變更前，人
    民即有遵守之義務，若原告在主觀上對系爭路口之該等標誌
    或標線有所不服，應循正當行政救濟途徑，惟於該等機慢車
    兩段左轉標誌或待轉區標線之行政處分未經撤銷或廢止前，
    用路人仍應有遵守之義務。查，新北市政府交通局雖於110
    年4月12日增設遵20牌面於該號誌遠燈桿上，惟該增設並非
    即謂原設置有所不當（原設置之標誌牌面確實設置於前揭道
    路交通標誌標線號誌設置規則第65條第1項所規定「路口附
    近顯明之處」【並非規定限於「路口號誌之處」】，另如前
    述原設置亦無使駕駛人難以辨識之具體情事），主管機關僅
    係因維護交通安全及順應民眾之意而為增設，然非謂即得以
    此作為本件應不予裁罰之依據。否則所有用路人徒憑其個人
    主觀之認知，而認設置不當或違法即可恣意違反而不予遵守
    ，則交通安全之秩序將無從建立。是原告主張原標誌設置不
    當云云，自不可採。
㈣、本件判決基礎已經明確，兩造其餘的攻擊防禦方法與訴訟資
    料，經本院斟酌後，核與判決結果不生影響，無一一論述之
    必要，一併說明。
六、結論：原處分並無違誤，原告訴請撤銷為無理由，應予駁回
    。
七、本件訴訟費用除第一審裁判費300元外，另有證人劉秉衡之
    日旅費530元，合計為830元，經本院審認就本案裁罰違規事
    實，依法本應由被告負舉證之責，惟該違規事實既未經被告
    提出科學儀器採證之證據資料，原告於本件訴訟程序上即有
    傳喚證人劉秉衡到庭證述，以為原告權利之伸張防衛所必要
    ，為此本院審酌由此所生之證人劉秉衡之日旅費530元部分
    ，依行政訴訟法第104條準用民事訴訟法第81條第2款之規定
    ，命勝訴之被告負擔，而此部分則已經由被告當庭墊付在案
    ；至於起訴之第一審裁判費300元部分，則依法應由敗訴之
    原告負擔，此則亦經原告起訴時已預為繳納在案。為此，爰
    確定第一審訴訟費用額如主文第2項所示。
八、依行政訴訟法第195條第1項後段、第236條、第237條之8第1
    項、第237條之9第1項、第104條、民事訴訟法第81條第2款
    ，判決如主文。
中　　華　　民　　國　　111 　年　　3 　　月　　23　　日
                  行政訴訟庭法  官  陳伯厚
一、上為正本係照原本作成。
二、如不服本判決，應於判決送達後20日內，向本院提出上訴狀
    ，上訴狀並應記載上訴理由，表明關於原判決所違背之法令
    及其具體內容或依訴訟資料可認為原判決有違背法令之具體
    事實，並繳納上訴費新臺幣750元。其未表明上訴理由者，
    應於提出上訴後20日內向本院補提理由書（上訴狀及上訴理
    由書均須按他造人數附繕本），如逾期未提出上訴理由書者
    ，本院毋庸再命補正，由本院逕以裁定駁回上訴。
                            書記官  陳柔吟 
中　　華　　民　　國　　111 　年　　3 　　月　　24　　日